【裁判字號】    87,訴,892
【裁判日期】    890106
【裁判案由】    第三人異議之訴
【裁判全文】
臺灣士林地方法院民事判決  八十七年度訴字第八九二號
    原      告  丙○○  籍設台北市○○區○○路二五九巷七號
                        現住台北市○○路○段三Ｏ六號六樓
    訴訟代理人  李志澄律師
                林美伶律師
    被      告  乙○○  籍設台北市○○路○段五二巷七號
                        現住台北市○○路○段六四號五樓
    訴訟代理人  蕭明哲律師
    複代理人    陳雪萍律師
                甲○○
右當事人間第三人異議之訴事件，本院判決如左：
    主      文
確認坐落台北市○○區○○段二小段四二八、四三二、四三三地號土地上門牌號碼為
台北市○○區○○路二五九巷七號，如附圖所示斜線部分之建物為原告所有。
本院八十六年度民執字第三四四四號清償票款強制執行事件就原告所有前項所示建物
所為之強制執行程序應予撤銷。
訴訟費用由被告負擔。
    事      實
甲、原告方面
  一、聲明：如主文所示。
  二、陳述
    (一)緣台北市○○區○○段二小段四Ｏ四、四Ｏ五、四Ｏ六、四三三、四三四、四
      四八、四四九地號土地，及坐落同小段四二八、四三二、四三三號土地上門牌
            台北市○○區○○路二五九巷七號之未辦保存登記建物，原為訴外人毛
            虞岑所有。毛虞岑過世後，其繼承人毛楊香蘭、毛莉玲、毛天鑫、毛天
            錫於民國八十一年九月八日與原告訂立買賣契約，將前述土地及地上之
            建物出售予原告，並轉讓前述房屋基地之承租權予原告。原告嗣後並洽
            妥台北市政府辦妥該房屋基地即四三二地號土地之基地租賃。
    (二)原告於買得前述土地及房屋後，因該房屋原為磚木造平房，年久失修，早已大
      半毀損，不堪居住使用，乃於八十一年底僱工將前述房屋全部拆除改建。則該
      門牌原有之建物房屋已因改建而全部拆除滅失，現存如訴之聲明所示之建物房
      屋為原告出資重建之新建物，原告為原始建築人，自始即取得系爭房屋之所有
      權。
    (三)按強制執行法第十五條前段規定：「第三人就執行標的物有足以排除強制執行
      之權利者，得於強制執行程序終結前，向執行法院對債權人提起異議之訴。」
      原告既為系爭未保存登記建物之所有權人，自有確認該建物為原告所有之法律
      上利益存在，並有排除強制執行之權利，此亦有實務見解及最高法院四十一年
      台上字第一○三九號、五十九年台上字第三九二六號判例可參，因系爭建物現
      為被告聲請  鈞院以八十六年度執強字第三四四四號辦理強制執行查封登記在
      案，為免誤為執行拍賣，損及原告之權益，爰此提起本件訴訟。
    (四)就被告所為抗辯之陳述：
      1.按原告提起本件訴訟，係依原始建築人之地位主張自始取得系爭未保存登記
        房屋之所有權而據為起訴，並非以買賣契約作為起訴之依據，買賣契約只係
        說明原告取得原有︵非現有︶房屋以及該原有房屋基地租賃權之經過而已。
        被告主張原告與毛楊香蘭等所訂立之買賣契約書未經毛天鑫及毛天錫之同意
        ，且未經登記不生效力云云，顯與原告主張之訴訟標的無關，其此之辯解，
        自顯無理由。況原告買受原有之房地，除經毛楊香蘭、毛莉玲親自向北美事
        務協調委員會簽名認證同意外，亦曾經經由介紹人劉惠美處取得毛天鑫與毛
        天錫二人之親筆書面，嗣復取得毛天鑫簽名且經市公證處公證之聲明書為證
        ，凡此均已於被告指訴原告偽造文書之案件中調查甚明，並經不起訴處分確
        定，有台灣士林地方法院檢察署八十七年度偵字第七七八號之不起訴處分書
        可稽，故被告指稱該買賣契約書係偽造云云，顯不足採。反之，被告係一建
        築商，嗣因發現系爭房屋之土地地段甚佳，價值尤高，乃竟於原告辦理系爭
        土地之移轉登記過程間，中途介入，宣稱已另向原出賣人毛莉玲等購買，但
        嗣亦因不能提出完整之買賣文件，乃又改稱毛莉玲等四人積欠其本票票款新
        台幣七千萬元云云，而以本票裁定為本件系爭之強制執行程序，此之過程既
        違誠信，亦顯有不實，是本件被告之系爭強制執行程序，顯係純為阻擋干擾
        原告完成買賣土地登記程序之手段，敬請明察。
      2.次按，因系爭原有之房屋係四、五十年前之木造建物，且又長久時間無人居
        住，早已毀敗不堪使用，故原告乃予以拆除改建，此除有證四之照片可資證
        明比對外，亦經承包商曾阿旺到庭結證屬實，另鄰居劉惠美女士亦親見所有
        改建過程，可傳訊作證。故現有房屋實為原告原始建築，舊有房屋屋頂及牆
        垣早已於改建過程中滅失，已不成為建物，被告空言辯稱原有房屋仍係存在
        云云，顯無可採，又系爭房屋自始即為未保存登記之建物，而自己建築之房
        屋，與依法律行為而取得有別，縱使不經登記，亦不在民法第七百五十八條
        所謂非經登記不生效力之列，亦有原告前呈四十一年台上字第一○三九號判
        例可稽，被告一再辯稱非經登記不生效力云云，亦顯無理由。
      3.又本件系爭建物經  鈞院囑託台北市建築師公會鑑定，並繪有現況平面圖可
        參，而該建物前經  鈞院民事執行處囑託台北市士林地政事務所測量，並依
        未登記建築改良物辦理查封登記聯繫辦法之規定辦理建號登記（但該次查封
        測量漏測主建物後方之傭人房部分）。嗣經鈞院囑託台北市建築師公會鑑定
        系爭建物之牆壁及屋頂係何時建造完成，已據該建築師公會鑑定結果為系爭
        建物現況之牆壁及屋頂，應約為八十一年底以後修建完成，並說明依一般施
        工慣例，系爭建物之外牆及屋頂其修建改建過程中，就現況木構造建物部分
        應保留原屋架且更換外牆材料建材並重新鋪設屋瓦。就現況鋼構造部分建物
        應為拆除原建物並保留部分窗檯以下之磚牆，重新組砌磚牆、立鋼柱及鋪設
        烤漆浪板屋頂。足見系爭建物之改建過程，原有房屋之牆壁及屋頂均曾經拆
        除及重新建造及鋪設，則舊建物應已因改建而不存在，系爭房屋應確為原告
        改建後之新建物。被告辯稱係動產附合於不動產云云，亦顯無理由。
      4.又原告於  鈞院囑託台北市建築師公會鑑定前，已先委由台北市土木技師公
        會鑑定，有鑑定報告書可稽，依該鑑定結果，亦認系爭建物無論車庫、房屋
        主結構、傭人房主結構以及附屬設備依建材及施作工法，均應係最近幾年完
        成之新構造物，亦足佐證系爭房屋確為原告所建無訛。
  三、證據：提出買賣契約影本二紙、系爭房屋照片數張、台北市土木技師公會鑑定
      鑑定報告書一份為證，並聲請訊問證人曾阿旺。
乙、被告部分：
  一、聲明：
    (一)原告之訴駁回。
    (二)訴訟費用由原告負擔。
  二、陳述：
    (一)與原告成立買賣契約者僅毛楊香蘭及毛莉玲，毛天鑫及毛天錫並未與原告成立
      買賣契約，原告所提之買賣契約書並非真正：
      查系爭建物原為訴外人毛虞岑所有，毛虞岑過世後，由其配偶毛楊香蘭及子女
      毛莉玲、毛天鑫、毛天錫四人共同繼承，而依民法第八百二十八條第二項規定
      ，公同共有物之處分及其他權利之行使，應得公同共有人全體之同意。雖土地
      法有特別規定，但依土地法第三十四條之一第五項準用第一項規定，仍應以共
      有人過半數及其應有部分合計過半數之同意行之，但其應有部分合計逾三分之
      二者，其人數不予計算。查系爭建物之部份共有人毛楊香蘭及毛莉玲雖有將系
      爭建物之所有權出售予原告並轉讓基地之承租權予原告，但毛楊香蘭與毛莉玲
      為讓與行為時並未經毛天鑫及毛天錫二人之同意，毛天鑫及毛天錫二人更未於
      買賣契約書簽字，有駐洛杉磯台北經濟文化辦事處八十七年二月三日洛杉︵八
      七︶字第八八號函影本可稽，至原告所提買賣契約書上關於毛天鑫及毛天錫之
      簽名根本非真正。從而，毛楊香蘭及毛莉玲之應繼分合計既僅二分之一，依前
      開規定，渠二人與原告所成立之買賣契約，對毛天鑫及毛天錫自不生效力。況
      且，不動產物權依法律行為而取得者，非經登記不生效力，民法第七百五十八
      條定有明文，姑不論原告主張之買賣契約對毛天鑫及毛天錫不生效力，即便買
      賣契約對毛天鑫及毛天錫生效力，然原告既未登記為系爭建物之所有權人，自
      未取得系爭房屋之所有權。
    (二)原告主張買得系爭建物後，因房屋年久失修，早已大半毀損，而不堪供居住使
      用，乃於八十一年底僱工將系爭建物全部拆除改建云云。惟原告僅就原建物進
      行修繕，而非將原建物全部拆除重建：
      1.依原告所提改建前及改建後之照片互相比對可清楚發現，原告修繕前後建物
        之形狀、屋頂、格局完全相同，顯然原告並未將原建物全部拆除改建。且倘
        系爭建物係由原告拆除改建，該拆除改建之行為即屬建築法第二條第一款將
        原建物全部拆除而重行建築之新建行為，依建築法第二十五條第一項規定「
        建築物非經申請直轄市、縣︵市︶︵局︶主管建築機關之審查許可並發給執
        照，不得擅自建造或使用或拆除。」，原告於拆除重建時，必須向主管機關
        申請執照，尤其，原告與台北市政府訂立之台北市市有基地租賃契約第二條
        第二項更約定「本租約出租之基地，限於現狀使用，但有左列情形之一者．
        ．．，應於出租機關依土地法第二十五條規定完成法定程序後申請建築執照
        或雜項執照建築使用，但一律以自用為限：︵二︶承租人所有地上私有建物
        ，遭受災害或確屬危險急需重建、改建、修建者應向警察或建築管理單位申
        請發給災害或危險房屋證明書並照原狀重建、改建、修建。」，原告更另需
        取得主管單位發給之危險房屋證明書，然原告不但未申請任何執照，更未取
        得任何危險證明文件，故原告主張系爭建物係渠拆除改建云云，顯非事實。
      2.復依台北市建築師公會鑑定報告「．．．七鑑定結果(5)依一般施工慣例：系
        爭建物之外牆及屋頂其修建改建過程：Ａ．現況木構造建物部份：應『保留
        原屋架』且更換外牆材料建材並重新舖設屋瓦Ｂ．現況鋼結構建物部份：應
        為拆除部份建物並『保留部份窗檯以下之磚牆』，重新組砌磚牆、立鋼柱及
        舖設烤漆鋼浪板屋頂。．．．」，可知原告仍保留原建物之結構，而未拆除
        原建物結構，則縱原告於修繕時有將部分建物拆除並更新建材，然該更新建
        材係依附於原建物，倘無原建物結構之存在，該更新建材根本無從形成建物
        ，無法獨立成為不動產所有權之客體，在民法上不過為動產而已，然反觀原
        建物，於原告修繕前仍足以遮蔽風雨，並可供出入而達於經濟上使用之目的
        ，本屬獨立之建物，此觀原告所提原證四第九張照片，及與原建物同批興建
        之其他房屋，目前亦尚有多人居住，而從未聽聞有倒塌情事即足證明，故即
        便今日無原告修繕行為之介入，原建物仍為獨立之建物，從而原建物於原告
        修繕前既仍為獨立之建物，且原告於修繕時並未拆除其結構，並原告更新之
        建材已為原建物之重要成分，則依民法第八百十一條規定「動產因附合而為
        不動產之重要成分者，不動產所有人，取得動產所有權。」，系爭建物所有
        權人自仍為毛楊香蘭、毛莉玲、毛天鑫及毛天錫公同共有，而非原告，否則
        倘於本案肯認由原告取得所有權，則豈非鼓勵民眾就他人疏於管理之建物進
        行修繕，藉修繕行為主張原始取得所有權，如此社會秩序豈非大亂？原所有
        權人權利又如何確保？其不當之處，顯而易見。
    (三)原告並無足以排除強制執行之權利：
      按強制執行法第十五條所謂就執行標的物有足以排除強制執行之權利者，係指
      對於標的物有所有權、典權、留置權、質權存在情形之一者而言，實務迭有判
      例。查原告與毛楊香蘭及毛莉玲間之買賣契約對毛天鑫及毛天錫並不生效力，
      且原告亦未登記為建物之所有權人，更未因重建原始取得所有權，顯非系爭建
      物之所有權人，自無足以排除強制執行之權利，原告提起第三人異議之訴，並
      請求確認所有權，洵屬無據。
    (四)證人曾阿旺之證言不實在：
      證人曾阿旺固於八十七年十一月二十三日證述「我幫丙○○在八十一年底工作
      ，約作半年多．．．一面做一面改，．．．原房屋牆壁屋頂全部拆掉，共付我
      六百多萬元，不包括水泥，．．．施工後發現才必須一面拆一面施工。」云云
      ，然查，倘如證人所言原房屋牆壁屋頂係全部拆除，則基於工程進度與施工安
      全之考量，應會先將房屋全部拆除後，再重行建築，而不會一面做一面改，蓋
      如果係一面拆一面施工，極可能發生房屋失去承重而倒塌致危害施工人員安全
      之情事，尤其證人又證述原房屋無法修繕而必須拆除重建，更是會發生房屋倒
      塌之情事，故無論如何，證人實不可能在房屋有倒塌之虞的情況下，不顧生命
      安全，而以邊拆邊建之方式進行房屋之重建，且由台北市建築師公會鑑定報告
      ，亦可證明原告確實未將原建物全部拆除改建，故證人證述原房屋無法修繕必
      須拆除重建云云，顯然不實。復證人證述原告共付渠六百多萬元，不包括水泥
      ，然據原告所提證物三即證人八十七年八月十五日所出具之證明書，卻明白記
      載總工程費結算為伍佰肆拾貳萬元整，二者金額明顯不相符，前者為證人證述
      之內容，後者為證人出具之證明書，皆出於證人所為，竟發生內容不符情事，
      益證二者內容均非真正，且由系爭建物經執行處囑託大通鑑定顧問股份有限公
      司鑑定價格僅三十二萬五千五百十六元，遠遠低於證人曾阿旺所敘述之金額，
      益證證人曾阿旺敘述內容並不實在。
    (五)查台北市建築師公會鑑定報告書「．．．七鑑定結果：(4)上述悉依丙○○女士
      提供之照片比對，系爭建物現況之牆壁及屋頂，依影像顯示日期應約為八十一
      年底後修建完成。」，其中所謂『應約為八十一年底後修建完成』，係指原告
      就系爭建物所為修繕行為約於八十一年底後完成，惟關於原告有於八十一年底
      後就系爭建物進行修繕，二造並無爭執，二造所爭執者係原告所為行為究為重
      建，抑或修繕，故前揭鑑定結果(4)不過係就原告修繕之時間為描述，於釐清本
      案爭點毫無助益，乃原告據此為有利於已之主張，自無足採。
    (六)原告雖另提出台北市土木技師公會鑑定報告據為有利主張，然該鑑定報告係由
      原告自行申請，且鑑定機關於鑑定時亦僅參考原告一方說詞，則該鑑定機關在
      無從暸解全盤事實之情形下，所為鑑定結果是否公正客觀本堪質疑，且由鑑定
      結果僅提及原告重新鋪設建材部分，而未提及保留原建物結構部分，益證該鑑
      定報告內容確實非屬公正客觀，自不足採信。
  三、證據：提出駐洛杉磯台北經濟文化辦事處八十七年二月三日洛杉︵八七︶字第
      八八號函影本、本院民事執行處通知函影本各乙份，並聲請命行鑑定系爭建物
      之建造時間。
    理      由
一、本件原告起訴主張：被告聲請本院以八十六年度民執字第三四四四號對座落台北
    市○○區○○段二小段四二八、四三二、四三三地號土地上門牌台北市○○區○
    ○路二五九巷七號之未辦保存登記建物為查封，然系爭建物為原告於八十一年間
    重建，原始取得其所有權，原告本於所有人之地位，提起本件訴訟，請求確認系
    爭房屋為原告所有，並請求判決就本院八十六年度民執字第三四四四號清償債務
    強制執行事件，對原告所有系爭房屋之強制執行程序予以撤銷。被告則以系爭房
    屋屬訴外人毛楊香蘭、毛莉玲、毛天鑫、毛天錫公同共有，原告就系爭房屋僅有
    整修之行為，未能因其整修行為原始取得建物所有權等語資為抗辯。
二、原告主張坐落台北市○○區○○段二小段四二八、四三二、四三三地號土地，門
    牌為台北市○○區○○路二五九巷七號之未辦保存登記建物，原為訴外人毛虞岑
    所有，毛虞岑過世後，由毛楊香蘭、毛莉玲、毛天鑫、毛天錫因繼承而取得公同
    共有，及系爭建物現為被告聲請本院以八十六年度執強字第三四四四號辦理強制
    執行查封登記之事實，均為被告所不爭執，此部分之主張自可信為真實。本件原
    告是否得依所有權主張排除系爭建物之強制執行程序，端視系爭建物是否為原告
    重建而原始取得所有權而定。依本院囑託台北市建築師公會鑑定後所做之鑑定報
    告載：
    「(一)系爭建物施工前為木構之建築物，外牆以木角材為主要支架，外牆外側之
        外飾以木製壁板上下疊接漆油漆，且部分牆壁約窗檯之高度以磚組砌並以水
        泥粉刷，同時亦有部分房舍牆壁已倒塌破裂。外牆內側則為塗以泥土之木製
        條板襯底面封飾板貼壁紙。屋頂主要為文化瓦，瓦之內部為長條木材襯底
        ，部分屋頂為塑膠浪板，且部分建物已無屋頂。
      (二)修建後之建物，部分建築物為木構架且已更換外牆之外側木壁板為Ｆ‧Ｒ
        ‧Ｐ防水壁板材，外牆內側釘壁板及貼壁紙。部分建築物結構改為鋼柱，部
        分外牆改為磚牆外飾水泥漆。屋頂建材及屋架：部分建築物為木屋架且屋
        頂外鋪文化瓦，瓦之間隙以水泥填補，屋瓦內部之襯板為貼皮木夾板；部分
        建築物為鋼架構架之屋架外鋪烤漆鋼浪板。
      (三)依一般施工慣例，系爭建物之外牆及屋頂其修建改建過程現況木構造建物
        部分，應係保留原屋架且更換外牆材料建材並重新鋪設文化瓦。現況鋼構
        造建物部分，應為拆除部分原建物並保留部分窗檯以下之磚牆，重新組砌磚
        牆、立鋼柱及鋪設烤漆鋼浪板屋頂。」
    參以證人曾阿旺即為原告修建系爭房屋之人到庭證稱：「屋頂是蓋日本式文化瓦
    ，牆壁原來是木板，裡面牆壁是稻草泥巴糊起來，無磚塊，現在一部份有磚塊，
    ．．．原房屋牆壁、屋頂全部拆掉．．．」，又原有建物於修建前即乏管理照料
    ，已殘破不堪，有卷附照片數張為憑。按「稱不動產者，謂土地及其定著物。」
    民法第六十六條第一項定有明文，又「民法第六十六條第一項所謂定著物，係指
    非土地之構成部分，繼續附著於土地，而達一定經濟上目的，不易移動其所在之
    物而言。凡屋頂尚未完全完工之房屋，其已足避風雨，可達經濟上使用之目的者
    ，即屬土地之定著物，．．．」（參最高法院六十三年度第六次民庭庭推總會議
    決議(一)）。本件原告就系爭房屋修建採取逐步拆除、改建之方式，原有建物之牆
    壁、屋頂幾乎全部拆除更換，顯見原建物已於改建、修建過程中失其遮避風雨之
    經濟上使用目的功能，依上述說明，已非民法第六十六條第一項所稱之不動產，
    至原告修建完成，而原始取得現有建物之所有權。雖現有建物之面積、形式與原
    有建物相若，然原告既已因重建而原始取得現有建物之所有權，此一所有權與原
    有建物之所有權並非同一。又原告未經申請建造執照，僅屬違反行政法之問題，
    不影響原告原始取得所有權之事實，是被告辯稱原告未申請任何執照，更未取得
    任何危險證明文件，故原告主張系爭建物係渠拆除改建顯非事實云云，並不足採
    。
三、按第三人就執行標的物有足以排除強制執行之權利者，得於強制執行程序終結前
    ，向執行法院對債權人提起異議之訴，強制執行法第十五條前段定有明文。本院
    八十六年度民執字第三四四四號清償債務事件之執行標的物即台北市○○區○○
    路二五九巷七號之房屋為原告於八十一年間重建原始取得其所有權，已如前述，
    從而原告請求確認系爭建物為其所有，為有理由。又被告以對訴外人毛莉玲等人
    之執行名義，聲請本院對原告所有之系爭建物強制執行，即有未合。原告依前揭
    規定提起第三人異議之訴，請求撤銷強制執行程序，即非無據，應予准許。
四、本件事證已臻明確，兩造其餘攻擊防禦方法及證據主張，於判決結果不生影響，
    爰不一一論述，附此敘明。
據上論結，本件原告之訴為有理由，依民事訴訟法第七十八條判決如主文。
中      華      民      國    八十九    年      一      月      六      日
                                        台灣士林地方法院民事第二庭
~B法      官  陳麗芬
右為正本係照原本作成。
如對本判決上訴須於判決送達後廿日內向本院提出上訴狀。
中      華      民      國    八十九    年      一      月      十一    日
~B法院書記官  黃建新


司法院資訊處製作；財團法人民間司法改革基金會備份。
